【裁判字號】    98,簡上,403
【裁判日期】    981008
【裁判案由】    家暴傷害
【裁判全文】
臺灣桃園地方法院刑事判決             98年度簡上字第403號
公  訴  人  臺灣桃園地方法院檢察署檢察官
上  訴  人
即  被  告  甲○○
選任辯護人  林珪嬪律師
            邱奕澄律師
上列上訴人即被告因家暴傷害案件，不服本院刑事庭於民國97年
2 月28日所為之98年度桃簡字第66號刑事簡易判決（原檢察官聲
請簡易判決處刑案號：97年度偵字第24547 號），提起上訴，本
院管轄之第二審合議庭改適用第一審通常程序判決如下：
    主  文
原判決撤銷。
甲○○無罪。
    理  由
壹、聲請簡易判決處刑意旨略以：被告甲○○係丁○○之旁系血
    親3 親等親屬，彼此具有家庭暴力防治法第3 條所定之家庭
    成員關係。被告甲○○於民國97年5 月1 日上午11時許，在
    丁○○位於桃園縣桃園市○○路372 號住處內，因細故與丁○○起爭執，竟基於傷害之故意，徒手毆打丁○○頭部3拳
    ，復抓起丁○○朝屋內壁面扔擲，致丁○○因而受有右頰挫
    傷、頸部扭傷、左手及右臀（聲請簡易判決處行書誤載為右
    臂，應予更正）挫傷等傷害，因認被告甲○○涉犯刑法第
    277 條第1 項之傷害犯行等語。
貳、證據能力部分
一、按被告以外之人於審判外之言詞或書面陳述，除法律有規定
    者外，不得作為證據；被告以外之人於偵查中向檢察官所為
    之陳述，除顯有不可信之情況者外，得為證據；被告以外之
    人於審判外之陳述，雖不符前4 條之規定，而經當事人於審
    判程序同意作為證據，法院審酌該言詞陳述或書面陳述作成
    時之情況，認為適當者，亦得為證據；當事人、代理人或辯
    護人於法院調查證據時，知有第159 條第1 項不得為證據之
    情形，而未於言詞辯論終結前聲明異議者，視為有前項之同
    意。刑事訴訟法第159 條第1 項、第159 條之1第2項、第
    159 條之5 分別定有明文。查告訴人即證人丁○○於偵查中
    向檢察官所為之證述（偵查卷第23頁至第25頁），屬被告以
    外之人於審判外所為之陳述，依刑事訴訟法第159 條第1 項
    規定，屬傳聞證據。惟現階段刑事訴訟法規定檢察官代表國
    家偵查犯罪、實施公訴，依法其有訊問被告、證人及鑑定人
    之權，證人、鑑定人且須具結，而實務運作時，檢察官偵查
    中向被告以外之人所取得之陳述，原則上均能遵守法律規定
    ，不致違法取供，其可信度極高，是以，刑事訴訟法於92年
    2 月6 日修正時，即為兼顧理論與實務，以該法第159 條之
    1 第2 項規定，除顯有不可信之情況者外，得為證據。本院
    審酌上開證人於偵查中向檢察官所為之陳述，已依法具結，
    又非檢察官非法取供，是無顯有不可信之情況，即應認上開
    證人於偵查中證述得作為證據。又卷附證據除證人丁○○、
    乙○○以及丙○○於警詢時所為之陳述（偵查卷第7 頁至第
    12頁、第18頁至第20頁，此部分證據能力論斷如下所述）者
    外，當事人與辯護人對於財團法人天主教聖保祿醫院診斷證
    明書（偵查卷第13頁）、案發處所照片（偵查卷第21頁）、
    證人丁○○繪製之位置圖（上訴卷第60頁）、證人丁○○當
    庭模擬撞牆照片（本院上訴卷第61頁）等證據之證據能力，
    迄本案言詞辯論終結前，均未聲明異議，揆諸上開法條規定
    ，均得作為證據。
二、次按刑事訴訟法第159 條第1 項規定：「被告以外外之言詞
    或書面陳述，除法律有規定者外，不得作為證據」；其立法
    本旨係以證人於審判外之言詞或書面陳述，屬於傳聞證據，
    此項證據，當事人無從直接對於原供述者加以詰問，以擔保
    其真實性，法院亦無從直接接觸證人而審酌其證言之憑信性
    ，違背直接審理及言詞審理之原則，除具有必要性及信用性
    情況者外，原則上不認其有容許性，自不具證據能力；至所
    謂具有必要性及信用性情況者，例如刑事訴訟法第159 條之
    1 、之2 、之3 、之4 、之5 情形，仍例外認其有證據能力
    ，然此乃係指法院未於審判期日傳喚相關證人到庭，案件僅
    能依靠該等證人於審判外之陳述以為判斷之情形，始需就該
    等審判外供述證據嚴格依照刑事訴訟法第159 條之1 至之5
    所定要件一一檢視各該證人之供述，作為證據之資格。倘法
    院已經依據當事人聲請傳喚證人到庭接受檢辯雙方之交互詰
    問，則法院既已透過直接、言詞審理方式檢驗過該證人之前
    之證詞，當事人之反對詰問權亦已受到保障得以完全行使之
    情況下，該等審判外證據除有其他法定事由（例如：非基於
    國家公權力正當行使所取得或私人非法取得等，而有害公共
    利益，即以一般證據排除法則為判斷），應認該審判外供述
    已得透過審判程式之詰問檢驗，而取得作為證據之資格，亦
    即其審判外供述與審判中供述相符部分，顯然已經構成具備
    可信之特別情狀，當然有證據資格（實務上之作用常為引用
    該等陳述與審判中陳述相符，強化該證人供述之可信度），
    其不符部分，作為檢視審判中所為供述可信與否之彈劾證據
    ，當無不許之理，甚者，其不符部分倘係於司法警察、檢察
    事務官調查中之供述，作為認定被告犯罪與否之證據，亦僅
    需依照刑事訴訟法第159 條之2 規定，斟酌其審判外供述作
    成外部環境、製作過程、內容、功能等情況認為之前供述較
    為可信，即可取得證據資格，而作為認定事實之證據資格（
    最高法院94年度台上字第2507號、95年台上字第2515號判決
    參照）。查證人證人丁○○、乙○○以及丙○○均經本院審
    判期日傳喚到庭，行交互詰問程序，直接言詞審理檢視其證
    詞，並給予被告與辯護人詰問之機會，且再提示前揭證人等
    之上開警詢筆錄之要旨，由被告與辯護人依法辯論，故上揭
    證人等於警詢時之陳述，與審判中供述相符部分，顯然已經
    構成具備可信之特別情狀，當然有證據資格，而有證據能力
    ，而其不符部分，作為檢視審判中所為供述可信與否之彈劾
    證據，亦無不許之理，合先敘明。
參、實體部分
一、按犯罪事實應依證據認定之，無證據不得認定犯罪事實。又
    不能證明被告犯罪者，應諭知無罪之判決，刑事訴訟法第
    154條第2項、第301條第1項分別定有明文。再按事實之認定
    ，應憑證據，如未能發現相當證據，或證據不足以證明，自
    不能以推測或擬制之方法，為裁判基礎；且認定不利於被告
    之事實須依積極證據，苟積極證據不足為不利於被告事實之
    認定時，即應為有利於被告之認定；另認定犯罪事實所憑之
    證據，雖不以直接證據為限，間接證據亦包括在內，然無論
    直接證據或間接證據，其為訴訟上之證明，須於通常一般之
    人均不致有所懷疑，而得確信其為真實之程度者，始得據之
    為有罪之認定，倘其證明尚未達到此一程度，而有合理之懷
    疑存在，無從使事實審法院得有罪之確信時，即應由法院為
    諭知被告無罪之判決（最高法院40年台上字第86號、30年上
    字第816 號、76年台上字第4986號判例參照）。又按告訴人
    之告訴，係以使被告受刑事訴追為目的，是其陳述是否與事
    實相符，仍應調查其他證據以資審認；而被害人之陳述如無
    瑕疵，且就其他方面調查又與事實相符，固足採為科刑之基
    礎，倘其陳述尚有瑕疵，而在未究明前，遽採為論罪科刑之
    根據，即難認為適法（最高法院52年台上字第1300號、61年
    台上字第3099號判例參照）。
二、本件公訴人認被告涉犯刑法第277 條第1 項之傷害罪嫌，無
    非係以證人丁○○、乙○○以及丙○○所為之證述、診斷證
    明書以及案發處所照片等件資為論據。訊據被告堅決否認有
    何傷害犯行，辯稱：其於事發當日，因送結婚喜帖給外公乙○○，前往乙○○住處時，有遇到阿姨丁○○，但沒有打她
    ；乙○○曾經離家走失，證詞不值採信。被告選任辯護人為
    被告辯稱：丁○○提出之診斷證明書係於97年5 月2 日即事
    發隔日開立，不能證明其確實受有傷害；到場處理員警亦未
    發現其受有傷害等語。
三、經查：
  (一)被告為請其外公乙○○參加結婚喜宴，於民國97年5月1日上
    午11時許，前往乙○○、丁○○、丙○○位於桃園縣桃園市
    ○○路372 號住處之事實，為被告所自承，復與證人丁○○
    、乙○○、丙○○於本院審理時之證詞相符，堪信真實。查
    告訴人丁○○提出之診斷證明書，記載：丁○○1.右頰挫傷
    、2.頸部扭傷、3.左手及右臀挫傷（自述被打）等語，此有
    診斷證明書附卷可證，然告訴人所受傷害是否確係遭被告毆
    打所致，仍有可疑。又卷附現場照片為事發後拍攝屋內場景
    ，亦無從證實事發當時情況。
  (二)次查，證人丁○○於本院審理時證稱：甲○○是我姪子，他
    來家中前一日，即97年4 月30日，因家中爭產，我在家裡有
    與姊妹以及姐姐的女兒發生爭吵，大家互相拉扯，後來沒完
    沒了，我因此跌在地上等語（上訴卷第41頁）；證人乙○○
    證稱：甲○○來家中的前一日，他的媽媽就是丁○○的姊姊
    來家裡指責我頭殼壞掉，讓丁○○敗光家產，他的媽媽有與
    丁○○拉拉扯扯等語（上訴卷第47頁）；證人丙○○證稱：
    甲○○來家中的前一日，媽媽與大阿姨楊麗華發生爭吵，當
    天在吵家產的事，他的姊姊說我去要錢很可憐，一直說一直
    說，大家就打起來，他的姐姐與妹妹打我的臉，媽媽與大阿
    姨、三阿姨、四阿姨、他的姐姐與妹妹在打架，我看到媽媽
    被打到地上，頭髮被大阿姨抓著，媽媽與大阿姨、三阿姨以
    及大阿姨的女兒倒在地上還在拉扯，我後來把他們拉開，通
    通推到門外，整個過程3 、4 秒，我看到媽媽臉頰到下巴有
    被抓傷，整隻手都有紅腫抓傷，從上臂到手臂，但是左手還
    是右手我記不得等語（上訴卷第49頁背面至第50頁背面）。
    是上開診斷證明書記載之右頰挫傷、頸部扭傷、左手及右臀
    之傷害，即有可能係告訴人於97年4 月30日與其姊妹等人發
    生爭執時拉扯、互毆以及跌在地上所致，與本件被告所涉傷
    害犯行無涉。
  (三)復查，證人乙○○於本院審理時1.先證稱：去年5 月1 日上
    午11點，甲○○有來找我，我坐在房間外的搖椅上，甲○○
    在客廳告訴我說要娶妻叫我去給他請，我有看到甲○○用拳
    頭打丁○○兩三下，再丟去撞牆等語（上訴卷第43頁與背面
    ）；2.再證稱：我沒看到甲○○拳頭打到丁○○哪裡，我只
    看到他手揮動，（問：甲○○是把人推去還是丟去牆壁？）
    看不清楚，他是用雙手，撞牆的時候，沒有很大一聲等語（
    上訴卷第43頁背面、第44頁）；3.復證稱：（甲○○打丁○○時，丁○○有推或撥甲○○嗎？）丁○○說甲○○捶他兩
    三下，並抓他去撞牆，（那時只有你們三人在場嗎？）其他
    人在不在我不知道，在場的地方不是客廳，也不是房間，只
    是走道，（問：剛剛你說你有看到被告打丁○○，還有拖她
    去撞牆，後來辯護人問你，你又說你是聽丁○○這樣跟你說
    的，你到底是聽到還是看到？）我有看到甲○○有用手揮動
    ，我也有看到被告把丁○○拖去撞牆，那個地方窄窄的，一
    下子就撞到了。（問：你剛剛為何會回答是丁○○告訴你的
    ？）我哪有這樣說等語（上訴卷第45頁與背面）；4.又證稱
    ：（問：但是剛剛丁○○說所有的事情，是在你的房間內發
    生的，那時既然是坐在走道的椅子，怎麼有辦法看到房間內
    發生的事情？）沒有看到，（問：你坐在搖椅上，有辦法看
    到房間內的事情嗎？）只能看到房間外發生的事情，沒有辦
    法看到房間內發生的事情，（問：坐在搖椅上有辦法看到房
    間內的床嗎？）看不到，（最後再跟你確認一次，你所看的
    事情發生地點，是在你房間內還是房間外的走道上？）房間
    外的走道上，（問：你能否確定甲○○與丁○○發生衝突時
    ，你人確實坐在房間外的搖椅上？）是，（後改稱）是房間
    內的搖椅，走道在房間外，搖椅在房間內等語（上訴卷第46
    頁與背面）。是其證述事發地點與事發當時各人所在位置，
    甚為含混，且有前後不一致的情況，其是否確實看見被告毆
    打告訴人之情，或未確實看見，僅得自告訴人片面指訴，確
    屬有疑。
  (四)又查，證人丁○○於本院審理時證稱：甲○○是在97年5 月
    1 日上午11點，來我桃園市○○路372 號住處，那天我在我
    爸爸房間坐在床上，他要跟我爸爸說話，叫我離開，我說我
    不要離開，他和我面對面用拳頭捶我頭部太陽穴3 下，沒有
    打到臉頰，太陽穴受傷的部位也沒有外傷。然後他從正面把
    我整個抓起來，向左轉身往他後面牆壁甩去撞牆，我身體正
    面撞到牆壁，撞到臉頰，左手手背受傷，手指扭到，頸部扭
    傷，診斷證明書寫右邊臀部挫傷是因為我一部分側面有撞到
    牆。我因此喊丙○○下來報警處理。我爸爸當時全程在場，
    坐在搖椅上，後來趕他出去（上訴卷第38頁至第41頁背面）
    。苟如證人丁○○所稱，其係遭被告抓起後正面撞擊牆壁，
    徵諸其當庭模擬之撞牆照片所示，其係上身前傾，因此連帶
    使其頭部前傾而碰撞牆壁，則其頭部受傷部位，當係最為突
    出之顴骨與其上之太陽穴，而非在顴骨下方較為內側之臉頰
    ；再依前開當庭模擬照片所示，其正面撞擊牆壁時係以手掌
    貼壁，並非手背，此外，其亦證稱臀部受傷可能係因前一天
    家產紛爭，其跌坐地上所致（上訴卷第41頁）。是診斷證明
    書之記載與證人丁○○證稱其所受有之右頰挫傷、左手手背
    及右臀挫傷等傷害，顯與其稱遭被告甩擲碰牆以及其當庭模
    擬碰牆姿勢應有之傷情未合，反更與其稱因家中爭產於97年
    4 月30日發生之拉扯、互毆以及跌倒所致之傷勢相符。又證
    人丁○○前開證稱事發地點係在乙○○臥室，乙○○坐在搖
    椅上，其坐在床上遭甲○○拉起甩擲碰牆等情，與證人乙○○於警詢時證稱甲○○係在房門口打丁○○，其當時坐在床
    上之情（偵查卷第18頁至第19頁）以及證人乙○○於本院審
    理時證稱甲○○動手時丁○○沒有坐下，只是站著，兩個人
    是在站著說話之情節（上訴卷第46頁）迥不相符，倘確有其
    事，當不致有如此出入。是證人丁○○之指訴與診斷證明書
    、證人乙○○證詞對比勾稽，難以核實，實有重大瑕疵可指
    。
  (五)末查，證人丁○○證訴被告以拳頭打其左臉太陽穴三拳，並
    抓其投擲牆壁等情，雖有證人丙○○於本院審理時證稱：事
    發當時我在2 樓打電動，甲○○與媽媽在一樓外公房間，我
    沒有親眼看到甲○○打媽媽，只聽到很大聲大叫的聲音，是
    媽媽的聲音，還有碰的一聲，我家牆壁是木板隔的，很薄，
    隨便一聲就很大聲，我馬上跑到樓下，就看到甲○○，媽媽
    在牆壁邊，我問媽媽發生什麼事，媽媽說被告打她，抓她去
    撞牆，我問甲○○為何要打媽媽，甲○○說因為媽媽當時態
    度很差等語（上訴卷第48頁背面、第49頁）佐證。惟證人丙○○亦證稱：我當時沒有看到媽媽有明顯的傷勢等語（上訴
    卷第51頁背面），是其於事發時不在現場，亦未看到告訴人
    有何傷勢。且其證稱聽到之聲響，究係證人丁○○遭被告投
    擲牆壁，或係二人口角爭執一時氣憤搥打牆壁所致，或有其
    他原因，容有疑問。
  (六)從而，卷附診斷證明書雖記載告訴人所受傷勢，然該傷害顯
    可認係告訴人於97年4 月30日與其姊妹等人發生爭執拉扯所
    致，與本件被告所涉傷害犯行無涉；現場照片為事發後拍攝
    屋內場景，亦無從證實事發當時情況；證人乙○○證詞前後
    不一，是否確實看見被告毆打告訴人丁○○之情，或僅得自
    告訴人片面指訴，亦屬有疑；證人丁○○之指訴經與診斷證
    明書、證人乙○○證詞對比勾稽，難以核實，實有重大瑕疵
    可指；證人丙○○於事發當時不在現場，亦未看到告訴人有
    何傷勢，且其證稱所聽到聲響原因為何，容有疑問。是上開
    證據均有瑕疵，難以佐證告訴人之告訴。揆諸首開判例意旨
    ，實難遽為不利於被告之認定。
四、綜上所述，公訴人提出證據，無以證明被告確實有傷害犯行
    。此外，復查無其他積極證據，足資證明被告確有公訴意旨
    所指之犯行，揆諸首揭規定及說明，本案不能證明被告犯罪
    ，仍有可疑，即應為無罪判決之諭知，以免冤抑。乃原審未
    察，遽對被告論罪科刑，尚非允洽，被告上訴意旨以其無犯
    罪行為，指摘原審判決不當，為有理由，自應由本院將原判
    決撤銷，改諭知被告無罪，以資適法。末按檢察官聲請簡易
    判決處刑之案件，經法院認為有刑事訴訟法第451 條之1 第
    4 項但書規定之情形者，應適用通常程序審判之；對於簡易
    判決之上訴，準用刑事訴訟法第3 編第1 章及第2 章之規定
    ，是管轄第二審之地方法院合議庭受理簡易判決上訴案件，
    應依通常程序審理，認案件有同法第452 條規定之情形者，
    應撤銷原判決，逕依通常程序為第一審判決，刑事訴訟法第
    452 條、法院辦理刑事訴訟簡易程序案件應行注意事項第14
    條分別定有明文。本院對被告既為無罪判決之諭知，揆諸上
    開法條規定，即應撤銷原判決，改依通常程序，為第一審判
    決，併予敘明。
據上論斷，應依刑事訴訟法第452 條、第455 條之1 第3 項、第
369條第1 項前段、第301條第1 項，判決如主文。
本案經檢察官簡方毅到庭執行職務。
中    華    民    國    98    年    10    月     8    日
                  刑事第十一庭審判長法  官  蔡榮澤
                                    法  官  林蕙芳
                                    法  官  吳宗航
以上正本證明與原本無異。
如不服本判決應於收受本判決後10日內向本院提出上訴書狀，並
應敘述具體理由，如未敘述上訴理由者，應於上訴期間屆滿後20
日內補提理由書狀於本院（均須按他造當事人之人數附繕本）「
切勿逕送上級法院」。
                                    書記官  鄭乃甄
中    華    民    國    98    年    10    月    9     日


司法院資訊處製作；財團法人民間司法改革基金會備份。
